臺灣臺南地方法院民事判決
110年度訴字第530號
原      告  吳樹欉  

訴訟代理人  薛進坤律師
被      告  臺南市第127期佃西(一)自辦市地重劃區重劃會


法定代理人  廖堅志  
訴訟代理人  潘怡珍律師
            黃淑芬律師
上列當事人間請求確認理事會決議無效等事件，經本院於民國11
1年2月9日言詞辯論終結，判決如下：
    主      文
原告之訴駁回。
訴訟費用由原告負擔。
    事實及理由
壹、程序方面：
一、按訴狀送達後，原告不得將原訴變更或追加他訴，但請求之
    基礎事實同一者，不在此限，民事訴訟法第255條第1項第2
    款定有明文。原告起訴時聲明為：㈠先位聲明：被告於民國1
    09年8月11日所召開第十六次理事會（下稱系爭第十六次理
    事會會議），以如附件一所示之提案十五：「審議高雅忠土
    地分配異議協調案事宜」所為之決議（下稱系爭決議），應
    為無效。㈡備位聲明：系爭決議應予撤銷。㈢被告應將重劃後
    佃西段1207、1208號等2筆土地，依原公告確定之分配結果
    ，申請土地主管機關辦理地籍測量及土地登記。㈣如獲勝訴
    ，原告願供擔保，請准予就前述㈢之聲明宣告假執行（補卷
    第15頁）。嗣以民事準備一暨聲請調查證據狀變更為：㈠先
    位聲明：系爭決議應為不成立。㈡備位聲明：系爭決議應予
    撤銷（訴一卷第25至26頁）。經核原告前述所為，均是針對
    系爭決議所發，請求基礎事實於社會生活上可認具有同一性
    ，自應准許。被告抗辯原告變更前後主張之基礎事實完全不
    同，其以早存在之公開資訊發現異狀為由，亦非屬情事變更
    ，此外原告將變更前先位聲明之事實理由混雜在變更後備位
    聲明中之事實理由，益徵原告變更前後之基礎事實亦有不相
    容之情形，被告不同意原告所為訴之變更等語（訴一卷第16
    7至169頁）。被告此部分抗辯顯然是刻意無視原告本件訴之
    聲明變更前後，均是針對系爭決議之合法性所為，以及民事
    訴訟法第255條第1項第2款規定之意旨在於促進紛爭解決之
    一次性，是被告此部分抗辯並非可採。
二、被告抗辯原告自承未曾就重劃分配結果進行協調，則依獎勵
    土地所有權人辦理市地重劃辦法（下稱重劃辦法）第34條第
    2項規定，原告訴請確認系爭決議無效及請求應予撤銷，不
    符合程序規定，請求本院駁回等語（訴一卷第79至80頁）。
    經查，「土地所有權人得於前項公告期間內對重劃分配結果
    提出異議，理事會應予協調處理，並將協調處理結果送會員
    大會追認；協調不成時，異議人得依章程所定期限訴請司法
    機關裁判」重劃辦法第34條第2項定有明文，是從前述規定
    之文義可知，所謂的應先經協調處理程序，是指土地所有權
    人對於重劃辦法第34條第1項「理事會經研擬重劃分配結果
    草案後，應即檢具下列圖冊提經會員大會通過」者提出異議
    ，惟原告本件請求並非針對應先經公告、再由會員大會表決
    之重劃分配結果，而是針對系爭決議，是自無重劃辦法第34
    條第2項規定適用，被告此部分抗辯顯是曲解法律，實非可
    採。　
貳、實體方面：
一、原告起訴主張：
　㈠被告為經臺南市政府核備成立之重劃會，為負責辦理佃西（
    一）自辦市地重劃區重劃事務之非法人團體，而原告所有重
    劃前土地，為臺南市○○區○○段0000號，後被分割為臺南市○○
    區○○段0000號、1077-1號、1077-2號等3筆土地（下稱原告
    土地），均位於被告實施重劃之範圍內，歷經數年，原告於
    109年4月15日簽立土地分配同意書（補卷第119至123頁，下
    稱系爭分配同意書），被告則於109年4月22日通知重劃範圍
    內全體地主，訂於同年5月25日10時在臺南市安南區佃東-佃
    西聯合活動中心召開重劃區第三次會員大會（下稱系爭會員
    大會），以認可重劃分配結果為會議主旨（下稱系爭分配結
    果）。嗣被告再於109年6月8日通知重劃區內全體地主，公
    告系爭會員大會通過之系爭分配結果等相關圖冊，公告期間
    自109年6月8日至同年7月7日止，告知重劃區全體地主前往
    指定地點閱覽，且說明對系爭分配結果有異議之救濟方式，
    並同時公告於臺南市政府地政局（下稱南市地政局）官網。
    依重劃辦法第35條規定，系爭分配結果於109年7月8日起公
    告期滿確定在案，根據系爭分配結果，原告土地被分配在重
    劃區AN03-91-8M、AN00-000-0M（南北向道路）及AN00-000-
    0M、AN00-000-0M（東西向道路）等道路所圍繞街廓之重劃
    後佃西段1207號土地，分回面積較重劃前之土地面積減少成
    725.89平方公尺（詳如附圖一所示，補卷第115頁，另對照
    訴卷二第295、299頁），原告欣然同意，未提出異議，則原
    告土地分配結果已確定在案，已具契約效力。
　㈡自辦市地重劃屬於高度私法自治的事項，則地主提出異議之
    程序規定，應以地主合意訂定的自治法規即重劃會組織章程
    為優先，倘自治法規未規定者，再準用重劃辦法及市地重劃
    實施辦法（下稱實施辦法）等規定。本件有關地主提出異議
    之程序規定，在被告重劃會組織章程（107年5月9日版，補
    卷第63至75頁，下稱系爭章程）第12條第1項前段已明確規
    定「土地分配結果公告期間，本會會員如有異議，應以書面
    向本重劃會提出」，並揭示提出異議之期間為系爭分配結果
    公告期間自109年6月8日起至109年7月7日，程序規定相當明
    確，無須準用重劃辦法及實施辦法等規定。查訴外人高雅忠
    在109年5月25日下午送陳異議書給南市地政局，或在109年6
    月3日由臺南市議會陳怡珍議員函轉異議書給南市地政局（
    下稱系爭異議案），均非向被告提出，明顯不符合系爭章程
    第12條第1項前段及系爭分配結果公告之教示内容「以書面
    向本重劃會提出」規定，且當時系爭分配結果尚未依自辦市
    地重劃相關法規及系爭章程等規定正式公告徵求異議，無從
    發生法定之異議效力。
　㈢高雅忠於109年5月25日向系爭會員大會提出調整其土地分配
    位置異議書，已為系爭會員大會不採，且未符重劃辦法第34
    條第2項及系爭章程第12條規定，即未於公告期間內以書面
    對系爭分配結果提出異議，則高雅忠其所有之土地分配結果
    已確定在案。惟被告卻恣意違法，召開系爭第十六次理事會
    會議，且作成系爭決議，調整系爭分配結果中原告、高雅忠
    以及訴外人高雅賢、高雅和、陳秀鳳之土地及抵費地的分配
    內容如附圖二所示（補卷第153頁，另對照訴卷二第297、29
    9頁），重新調整系爭分配結果，已明顯違法，且侵害原告
    權益。
　㈣依據系爭章程第6、8條規定，被告理事會應設8名理事，理事
    會權責包括異議之協調處理，理事會為決議時，應有理事人
    數4分之3以上出席（應親自出席不得委託他人代理），且出
    席理事人數3分之2以上之同意，系爭第十六次理事會會議召
    開時，被告理事會共有廖堅志、吳金月、呂藍平、陳麗鳳、
    廖惠、陳春雄、施怡舟及黃麗齡8名理事，故至少需6名理事
    親自出席並簽名，始符合出席人數門檻，然被告提出系爭第
    十六次理事會會議之黑白照片，實為被告第十次理事會會議
    記錄所拍攝之照片，已經本院109年度訴字第1852號民事案
    件（下稱另案）認定，被告僅提出系爭第十六次理事會會議
    之簽名簿，因簽名可以事先簽名或事後補簽，甚至由他人虛
    假簽名，被告所提之簽到薄並不足以證明系爭第十六次理事
    會會議確實合法召開，此積極事實自應由被告負舉證責任，
    並提出證據證明之。且，系爭第十六次理事會會議出席人員
    中「黃麗齡」之簽名字跡與其在102年9月12日委託他人出席
    之委託書及106年4月18日他案重劃區理事會議之簽名字跡不
    同，表示黃麗齡理事並未親自出席，系爭第十六次理事會會
    議出席理事僅5名，不符成立要件，系爭決議即屬不成立。
    另關於廖惠理事部分，被告提出系爭第十六次理事會會議之
    照片，並無廖惠之人像，證人亦無法明確指出廖惠確有出席
    系爭第十六次理事會會議，且廖惠在系爭第十六次理事會會
    議開會期間均以身體不適為由於另案拒絕出庭作證，可知其
    身體狀況無法出席系爭第十六次理事會會議，被告就廖惠確
    有出席系爭第十六次理事會會議之有利事實，亦應負舉證責
    任，被告無法證明系爭第十六次理事會會議實際合法召開，
    該次會議應為不成立。
  ㈤縱使高雅忠有依期限提出系爭異議案（假設語氣，原告仍否
    認之），而高雅忠與重劃範圍內其他相關土地所有權人高雅
    賢、高雅和、陳秀鳳等人亦同意將系爭分配結果調整如系爭
    決議之分配情形，實已將重劃後佃西段1208號之抵費地，由
    東調整到西，涉及抵費地調整，依重劃辦法第34條第3項第3
    款規定「理事會依前項規定協調處理結果，有下列情形之一
    者，可免提會員大會追認：三、異議人及重劃範圍其他相關
    土地所有權人均同意調整；重劃分配結果而未涉及抵費地調
    整」之反面解釋，系爭決議卻違法未提會員大會追認，系爭
    決議應予撤銷。
  ㈥重劃辦法第34條及系爭章程第12條規定為處理異議案件之依
    據，可知被告處理要求重新調整分配位置的標準須「土地分
    配位置如調整需徵詢其他相鄰土地所有權人同意，如無法取
    得調整同意僅能依公告分配位置辦理」，而依重劃辦法第17
    條規定，理事會召開時應通知相關土地所有權人到場，系爭
    章程第12條第1項第1款規定，理事會辦理異議協調時，應以
    書面雙掛號通知當事人，訂期進行協調。惟被告召開系爭第
    十六次理事會會議，原告從未接獲書面掛號通知訂期協調或
    出席該次理事會議協調，系爭第十六次理事會會議未以書面
    雙掛號通知當事人，顯已違系爭章程所定之召集程序，原告
    在未獲被告以書面雙掛號通知進行協調及無從表達意見下，
    竟受被告為不相同的處理方式，被告單方面調整已公告確定
    之系爭分配結果不符系爭分配同意書之契約規定，有違民法
    第148條之誠實信用原則，被告處理地主異議分配位置標準
    不一，亦違反公正處置原則及平等對待原則，均應予撤銷。
    至於被告所辯，實施辦法第31條規定是被告重劃會擬訂重劃
    全區土地分配草案之原則；重劃辦法第34條規定，才是重劃
    區地主對地主會員大會通過之重劃後分配結果，在公告期間
    提出分配異議之處理依據，被告將重劃業務有關「研擬重劃
    分配結果草案」與「分配結果異議協調處理」之程序及法規
    適用，混為一談，不足採信。
　㈦被告於另案提出之民事言詞辯論意旨狀第6頁第2點「被告於
    進入分配階段前，為作業方便、保障地主權益及減少糾紛，
    均會向每位地主確認重劃後依法令所分配之位置，或先行協
    調分配位置，最後再要求地主簽署『土地分配同意書』，之後
    即開始依法令併參考土地分配同意書內容製作土地分配書、
    圖，此為被告分配前大概之作業程序」，已明確表示土地分
    配同意書係被告逐一與每位地主「確認」、「協調」、「要
    求」而形成土地分配内容，雙方真實意思達成合致，且雙方
    各執一份土地分配同意書正本，足證系爭分配同意書內容為
    雙方合意之契約內容，可確定系爭分配同意書之性質係為「
    契約」，每位地主與被告就契約必要之點達成合意，並以書
    面方式簽名確認，雙方皆應受系爭分配同意書內容拘束，豈
    容被告擅自單方更改，被告辯稱系爭分配同意書為原告單方
    意思所為，被告用印為騎縫章性質，顯然為臨訟辯詞，不足
    採信。
　㈧被告抗辯系爭分配同意書是單方意思表示而非契約，然查，
    兩造於系爭分配同意書封面印有「臺南市第127期佃西（一
    ）自辦市地重劃區重劃會」字樣，騎縫並蓋上重劃會官章，
    內文是原告同意被告所擬附圖分配草案的契約重點，包括原
    告重劃後分配位置、原告購買抵費地位置、原告分配及購買
    抵費地加總面積、原告重劃負擔計算依據、原告分配及購買
    抵費地位置之檢測依據，及調整分配土地及購買抵費地位置
    之處理方式，雙方均同時在文書頁及附圖用印，各執1份為
    憑，已屬民法第153條規定之契約；況且系爭分配同意書之
    原版是被告提供給重劃區地主簽署之定型化契約，該契約備
    註3.原文字為「本案於市府主管機關審查土地分配草案時，
    如有修正意見致無法於該位置分配，本會保留分配調整權利
    」，因其中「本會保留分配調整權利」內容有不符民法第24
    7之1條第4款「四、其他於他方當事人有重大不利益者」規
    定之顯失公平情事，故雙方合意修改為系爭分配同意書備註
    3.「本案於市府主管機關審查土地分配草案時，如有修正意
    見而與如上位置圖有差異時，由地主與重劃會共同協商適當
    之位置」，以符民法第247之1條之公平規定，系爭分配同意
    書確屬契約無疑。縱然系爭分配同意書內容與兩造另於107
    年12月15日簽立之協議書（下稱系爭協議書）稍有差異，基
    於後契約取代前契約之法理，有關調整分配土地及抵費地位
    置之處理方式，仍應依系爭分配同意書之約定。又縱如被告
    所抗辯應依系爭協議書方式處理，仍需由原告、被告及高雅
    忠在系爭第十六次理事會會議前或過程中協調解決。被告不
    但違反法令通知之義務，更違背前、後契約之約定，毫無誠
    信，系爭決議應予撤銷。
  ㈨被告抗辯109年5月8日、109年5月19日曾在里長家召開協調會
    ，惟該等協調會均在109年5月25日系爭會員大會召開前，比
    法定提出異議期間即自109年6月8日至109年7月7日約早1個
    月，非屬上述法定公告期間之合法異議及法定協調程序，不
    生法定效力。至被告抗辯109年8月5日所召開之協調會，依
    證人高雅忠、高雅和、陳秀鳳、高雅賢於本院之證詞顯示，
    除高雅忠外，包含原告等同街廓相鄰土地所有權人均未接獲
    書面雙掛號通知參加該次協調會，益證被告完全沒有依規定
    程序，以書面雙掛號通知相臨土地所有權人參加109年8月5
    日之協調會，故系爭決議應予撤銷。
  ㈩實施辦法第31條第5款規定：「重劃後土地分配之位置，以重
    劃前原有土地相關位次：分配於原街廓之面臨原有路街線者
    為準，其調整分配方法如下：五、重劃前已有合法建築物之
    土地，其建築物不妨礙都市計畫、重劃工程及土地分配者，
    按原有位置分配之」。又內政部87年1月13日台（87）內地
    字第8613043號函釋：「按市地重劃實施辦法第31條第1項第
    5款規定：『重劃前已有合法建築物之土地，其建築物不妨礙
    都市計畫及土地分配者，按原有位置分配之』，係一般土地
    調整分配方式之一，公私有土地均得適用，故重劃後公私有
    土地分配以原有位置分配之特別調整方法，需符合實施辦法
    第31條第5款規定即重劃前已有合法建築物之土地，其建築
    物不妨礙都市計畫、重劃工程及土地分配者之要件。查高雅
    忠之重劃前土地，未有合法建築物存在，且有部分土地屬於
    學校用地及細部計畫道路用地，更因細部計畫道路在重劃前
    未開闢，亦無原有路街線，故高雅忠期待在原位置分配，完
    全不符重劃實施辦法第31條第5款規定原位置分配之要件，
    僅能在原街廓重劃前原有土地相關位次分配等語。
  聲明：
  ①先位：系爭決議應為不成立。
　②備位：系爭決議應予撤銷。
二、被告則抗辯以：
  ㈠依實施辦法第31條第1項規定，被告對高雅忠及原告分回土地
    之位置分配只能作成系爭決議之分配結果，方符合法令，其
    他分配方案均屬違法，縱若系爭決議經判決認定不成立、無
    效或應撤銷，被告重新作成決議也只能重複再作成與系爭決
    議內容相同之分配結果，關於原告主張自己應受分配位置之
    法律上地位不安狀態，無法因被告重新分配而袪除，且本院
    雖發函通知高雅忠參加本件訴訟，不論高雅忠是否參加本件
    審理程序，原告提起本件訴訟之判決既判力皆不及於高雅忠
    ，因此高雅忠受分配的土地位置亦不會因原告勝訴而有任何
    改變，故原告提起本件訴訟實無任何即受確認判決之法律上
    利益，原告起訴既無確認利益，其不得提起本件之訴。又若
    原告主張系爭分配同意書為兩造簽訂之合約，被告應履行合
    約云云，則原告自得另以系爭分配同意書或系爭協議書之法
    律關係訴請被告履行合約或負起不履行之責任，原告有得以
    提起其他訴訟之途徑，依民事訴訟法第247條第2項規定，自
    不得提起本件確認決議不成立之訴。
  ㈡原告土地於重劃前係位於重劃範圍內，被告提出重劃計畫書
    經臺南市政府102年6月27日核定，被告於109年4月22日函文
    通知重劃範圍內全體地主，訂於109年5月25日召開系爭會員
    大會，以認可重劃分配結果，嗣以109年6月8日函文通知全
    體地主，公告經系爭會員大會通過之系爭分配結果等相關圖
    冊，高雅忠於109年5月25日合法提出異議書，經南市地政局
    於109年6月9日函轉高雅忠土地分配異議書，並請被告依重
    劃辦法第34條規定辦理，被告於109年8月11日召開系爭第十
    六次理事會會議通過系爭決議，高雅忠依重劃辦法第34條第
    2項及系爭章程第12條規定，於接獲被告理事會決議通知30
    日向本院提起訴訟，現於正繫屬本院審理中，故依平均地權
    條例第60條之2第2項規定，系爭分配結果就高雅忠部分因異
    議調處不成訴請裁判而未確定，其他與高雅忠位於同一街廓
    所有權人分配結果亦因高雅忠之分配結果未確定，連帶影響
    其等位置亦未確定，尤其原告主張之原分配位置與高雅忠部
    分重疊，故原告分配結果亦未確定，至為顯然，原告一再主
    張其與高雅忠之分配結果均已確定在案，顯有誤會。
  ㈢原告主張被告應依重劃辦法第17條規定，理事會召開時應通
    知相關土地所有權人到場云云，然查，該條規定全文為「會
    員大會及理事會召開時，應函請直轄市或縣（市）主管機關
    派員列席；會議紀錄應送請備查，並於會址公告及通知相關
    土地所有權人」，並沒有關於理事會召開應通知相關土地所
    有權人到場之內容，核與原告上開自行解釋條文迥異，故原
    告主張被告召開系爭第十六次理事會會議程序有瑕疵，顯然
    無據。
　㈣另原告主張系爭第十六次理事會會議並未實際召開云云，關
    於黃麗齡理事部分，黃麗齡理事確有親自參與系爭第十六次
    理事會會議並簽到，被告已提供系爭第十六次理事會會議簽
    到薄，並以同有臺南市政府派員列席參加之被告第十七次理
    事會會議簽到薄，供參酌對照，足證黃麗齡本人有親自參與
    系爭第十六次理事會會議。況每人簽名字跡依不同狀況、不
    同資料會有變動，尤其筆跡工整及潦草時相差更大，原告以
    黃麗齡不同時期、不同狀況的簽名習慣來質疑其他人員是否
    出席，進而聲請調查所有會議紀錄全卷，毫無合理懷疑根據
    。關於廖惠理事部分，原告主張廖惠之身體狀況無法參加系
    爭第十六次理事會會議僅為臆測，被告已提出證人及簽到簿
    以實其說，且每次開會通知都有送達臺南市政府，在承辦公
    務員隨時會到場參與的情形下，被告怎麼可能不按原訂時間
    開會，系爭第十六次理事會會議召開時雖無拍照，因此並未
    有任何彩色影像紀錄可供提供，惟系爭第十六次理事會會議
    確實有實際召開，法令並未規定開會時需拍照，被告已善盡
    舉證責任，原告主張並無理由。
　㈤重劃辦法第34條第3項第3款及系爭章程第12條，並非被告理
    事會處理地主要求重新調整原公告分配位置之異議之標準，
    現行並無任何法規針對地主要求重新調整原公告分配位置之
    異議，重劃會應如何處理之規範；系爭章程第12條，亦無特
    定土地所有權人異議時的內容若是關於要求重新調整原公告
    分配位置，重劃會應如何處理之規定，故原告此部分主張實
    與系爭決議無關。
　㈥依系爭協議書第2條約定「乙方（即原告）參與重劃分回與擬
    增購之之土地位置，如附件示意圖所示；惟前述位置須經法
    定審查、公告異議處理等程序完成後始得確定之。倘主管機
    關或第三人於上揭程序有所異議，由雙方共同與主管機關或
    異議者協調解決…」，及按重劃後土地分配之位置，以重劃
    前原有土地相關位次分配於原街廓之面臨原有路街線者為準
    …，此為實施辦法第31條第1項揭橥之「原位次分配原則」，
    亦即重劃後土地分配之位置，以重劃前原有土地相關位次分
    配於原街廓之面臨原有路街線者為準，實施辦法第31條並非
    處理異議案之分配原則，而是重劃土地分配、調整之法定原
    則。再按重劃後土地分配依法需依實施辦法第31條第1項規
    定辦理，除非在未侵害其他參與重劃之土地所有人權益及在
    當事人間原有處分權限內容時，方能另依協議分配，亦有最
    高法院103年台上字第1661號判決意旨可參。原告主張之分
    配位置係位於高雅忠原有土地位置上，依上開規定「原位次
    分配原則」應分配予高雅忠，除非原告與高雅忠取得分配協
    議，高雅忠同意放棄原位次之法定分配權利，始可由原告分
    配取得，因原告曾向被告陳稱其已取得高雅忠等人之同意，
    被告即將原始分配案送系爭會員大會認可，惟高雅忠於該次
    會員大會中提出異議，嗣被告即由理事長協同原告、高雅忠
    、高雅和、陳秀鳳、重劃區工地負責人在里長住處協商不成
    ，被告依法應按照實施辦法第31條進行重劃土地分配，故系
    爭決議並無違法之情事。
　㈦依證人高雅忠之證述，第二次協調會之召開日期應為109年7
    月21日，因多數證人對於召開時間無法清楚回憶，才會出現
    109年5月8日或109年5月19日之日期，實際上該等日期均為
    第一次協調會召開時間，第二次協調會確實是在系爭會員大
    會召開之後。
　㈧至系爭分配同意書是由原告出具交予被告，以確認原告同意
    分配草案，避免將來反悔提出異議造成重劃時程延宕，此為
    原告之單獨行為，並非兩造契約，原告主張系爭決議內容違
    反系爭分配同意書內容，更屬無稽。　
　㈨原告另以重劃辦法第34條第3項第3款為據，主張被告之理事
    會決議調整分配結果涉及到抵費地調整，卻未提會員大會追
    認云云。然查，原告就此部分法條依據切割解讀、斷章取義
    再自行反面解釋，對於該條條文的更重要的要件「異議人及
    重劃範圍其他相關土地所有權人均同意調整重劃分配結果」
    視而不見，關於高雅忠之異議協調結果為協調不成，故被告
    此部分異議協調結果，此一需要提會員大會追認之重要要件
    既不構成，依重劃辦法第34條第3項第1款規定本就免提會員
    大會追認，自無原告所主張調整分配違反法令之情形。
　㈩就原告之備位聲明主張系爭決議應撤銷，其聲明所據之事實
    理由，依法即須限於理事會召開程序或決議程序違法有關，
    然查，原告並未主張系爭第十六次理事會會議之召開程序或
    系爭決議程序有瑕疵，反而是針對理事會執行業務的過程，
    原告提出之主張及證據等事由，均屬系爭決議是否成立之爭
    議，原告以此為由訴請撤銷系爭決議，即非有理。　
　聲明：原告先位之訴及備位之訴均駁回。　
三、兩造不爭執事項（訴卷三第99至101頁，略作修正）：
  ㈠被告為經臺南市政府核備成立之重劃會，負責辦理佃西（一
    ）自辦市地重劃區重劃事務之非法人團體。
  ㈡原告所有重劃前土地，為臺南市○○區○○段0000號，後被分割
    為臺南市○○區○○段0000號、1077-1號、1077-2號等3筆土地
    （即原告土地），均位於被告實施重劃之範圍內。
  ㈢兩造於107年12月15日簽立系爭協議書（訴卷一第105至109頁
    ）。
  ㈣原告於109年4月15日簽立系爭分配同意書，由兩造各持1份，
    其上立書人欄位由原告所書寫，此書面上蓋有被告之大小章
    印文（非完整，情形如訴卷二第353至362頁所示）。
  ㈤被告於109年5月25日10時在臺南市安南區佃東-佃西聯合活動
    中心召開系爭會員大會，該次會議並認可（或通過）系爭分
    配結果。
  ㈥高雅忠於109年5月25日向被告提出土地分配異議書以及附件
    （下稱系爭土地分配異議書，補卷第131至149頁）。
  ㈦被告於109年6月8日以函文通知重劃範圍內全體地主，公告系
    爭分配結果等相關圖冊，公告期間自109年6月8日至109年7
    月7日止，該函文說明事項第四點載明如有異議請於公告期
    限屆滿前以書面敘明理由向被告提出，並副知臺南市政府（
    補卷第107頁）。
  ㈧依據系爭分配結果，原告土地於重劃後被分配的位置及面積
    如附圖一所示，原告對於系爭分配結果並未提出異議。
  ㈨高雅忠、高雅賢、高雅和、陳秀鳳均為系爭分配結果中，與
    原告所分得土地位置處同一街廓的土地權利人，抵費地位置
    與原告所分得土地相鄰接。系爭決議與系爭分配結果不同。
  ㈩高雅忠並未於109年6月8日至109年7月7日之期間內直接向被
    告就系爭分配結果提出異議。
  南市地政局109年6月9日以南市地劃字第1090703243號函將高
    雅忠109年5月25日所提系爭土地分配異議書轉送被告，請被
    告依重劃辦法第34條規定辦理（訴卷一第89頁）。
  被告於109年8月5日為高雅忠之異議（即不爭執事項㈥所指）
    進行協調，高雅忠同意調整後之土地位置，就分配面積未達
    成協調（訴卷一第289頁）。
  系爭第十六次理事會會議通過系爭決議，新分配內容如附圖
    二所示。
  高雅忠就系爭決議已對被告提起訴訟，現由本院以110年度訴
    字第809號案件受理中。
  原告於109年9月22日以虎尾科技大學郵局存證號碼21之存證
    信函寄給被告（訴卷二第39至43頁)。
  依據系爭章程第6、8條規定，被告理事會應設8名理事，理事
    會權責包括異議之協調處理，理事會為決議時，應有理事人
    數4分之3以上出席（應親自出席不得委託他人代理），且出
    席理事人數3分之2以上之同意。
  系爭第十六次理事會會議作成時，被告理事會共有廖堅志、
    吳金月、呂藍平、陳麗鳳、廖惠、陳春雄、施怡舟及黃麗齡
    8名理事，會議記錄記載有出席者為廖堅志、呂藍平、廖惠
    、陳春雄、施怡舟及黃麗齡。
  系爭第十六次理事會召開前有通知南市地政局，惟南市地政
    局並未派員列席會議。
四、兩造爭執事項（訴卷三第101至102頁，略作修正）：
  ㈠本件原告之訴有無確認利益？是否符合民事訴訟法第247條第
    2項規定？
  ㈡系爭決議有無以下之情形？
  ⒈系爭第十六次理事會會議之召開有無事前合法通知理事？
  ⒉系爭第十六次理事會會議參與之理事人數以及系爭決議作成
    之理事表決人數，是否符合系爭章程？
  ⒊系爭決議是否合法？亦即高雅忠之系爭異議案是否合法？
  ⒋系爭異議案有無依據系爭章程規定在系爭決議前辦理協調？
    是否必須以書面雙掛號通知原告或其他地主始符合規定？
  ⒌系爭分配同意書是否拘束被告為系爭決議？
  ⒍系爭決議有無違反法令或系爭章程所規定之處理規範？
  ⒎系爭決議是否有應提請被告會員大會追認而未為之？
  ㈢系爭決議如有上述情形，是否造成系爭決議不成立或應予撤
    銷？
五、得心證理由：
　㈠本件原告之訴有確認利益，符合民事訴訟法第247條第2項規
    定：
　⒈按確認法律關係之訴，非原告有即受確認判決之法律上利益
    者，不得提起之；前項確認法律關係基礎事實存否之訴，以
    原告不能提起他訴訟者為限，民事訴訟法第247條第1項前段
    以及第2項定有明文。又所謂即受確認判決之法律上利益，
    係指因法律關係之存否不明確，致原告在私法上之地位有受
    侵害之危險，而此項危險得以對於被告之確認判決除去之者
    而言。依上訴人第2屆第1次會員大會紀錄及高雄公會函記載
    ，被上訴人為高雄公會推派之會員代表並當選上訴人理事，
    系爭會議召集程序違法，進而作成決議，影響被上訴人因高
    雄公會停權致其會員代表之存否及權益，此不利益可以確認
    判決除去，非無確認利益（最高法院109年度台上字第 3250
    號民事判決意旨可資參照）。
　⒉查原告先位聲明部分是確認系爭決議不成立，倘系爭決議確
    有違反法令或規定而致不成立，則其將不發生效力，被告應
    回歸系爭分配結果處理重劃後之原告土地，原告主張因系爭
    決議存在而侵害其權益之危險顯能透過本件訴訟除去，確有
    確認利益無疑。被告雖抗辯被告理事會第十八次會議已確認
    系爭第十六次理事會會議所有決議內容，故原告先位聲明並
    無確認及訴之利益等語（訴卷三第338頁）。然系爭第十六
    次理事會會議之合法性應單獨判斷，並不受被告其他理事會
    對其之決議影響，是被告此部分抗辯應非可採。被告再抗辯
    縱然系爭決議不成立，被告理事會依據實施辦法第31條第1
    項規定亦僅能為與系爭決議相同之分配方案，故原告主張其
    法律上地位不安狀態永遠不可能除去等語（訴卷三第338至3
    39頁），惟系爭決議有無違反實施辦法第31條第1項規定屬
    於本件實體有無理由之事項，且僅是其中一個實體爭點，被
    告混淆實體與程序事項當非可採。被告另抗辯本件原告先位
    聲明縱獲勝訴判決，判決效力亦不及於高雅忠，高雅忠受分
    配之土地位置亦不會有任何改變，是原告並無任何確認利益
    等語（訴卷三第339至341頁），惟判決效力是否及於高雅忠
    與本件原告先位聲明是否有確認利益分屬二事，系爭決議如
    因違法而不成立，縱判決效力不及於高雅忠，原告仍得以之
    為基礎再採取其他法律救濟途徑，難認無確認利益可言。末
    者，被告再抗辯原告主張系爭協議書、分配同意書是契約，
    則依邏輯而言，原告應訴請被告履行契約或請求債務不履行
    之賠償責任，原告實有得以提起其他訴訟之途逕等語（訴卷
    三第341至342頁），然原告縱得依據系爭協議書、分配同意
    書對被告另訴，惟顯與系爭決議是否不成立分屬不同之訴，
    前者之訴並無代替或包含後者之訴的關係，是被告此部分所
    辯亦非可採。
　㈡系爭第十六次理事會會議之召開有事前合法通知理事：
　⒈被告抗辯系爭第十六次理事會會議之召開通知，是以電話輔
    以通知單方式通知各理事，其中理事黃麗齡、廖惠、施怡舟
    是由被告法定代理人直接將書面通知交付，理事呂藍平及陳
    春雄則是以平信寄送通知單，理事吳金月及陳麗鳳則是與南
    市地政局同樣以掛號寄送通知單（訴卷二第27頁），並提出
    通知函、國內各類掛號郵件執據（訴卷二第35至37頁）為證
    ，且經本院依職權向南市地政局確認其確有收受系爭第十六
    次理事會會議通知，此有臺南市政府110年6月11日府地劃字
    第1100715251號函（訴卷一第273頁）在卷可憑。
　⒉證人吳金月於本院審理中具結後證稱：被告理事會要開會都
    是用寄掛號信的方式通知我等語（訴卷二第258頁）；證人
    陳春雄於本院審理中具結後證稱：被告理事會開會前都是用
    打電話或寄信的方式通知我等語（訴卷三第93頁），核與被
    告前述所提之通知函、郵件執據相符。另查無論是重劃辦法
    或是系爭章程，對於理事會召開之通知方式均無特別規定，
    是依現有證據調查之結果，可認系爭第十六次理事會會議召
    開前確有合法通知理事，原告空言抗辯系爭第十六次理事會
    會議未通知各理事等語，自無足採。　
　㈢系爭第十六次理事會會議參與之理事人數以及系爭決議作成
    之理事表決人數均符合系爭章程：
　⒈被告已提出系爭第十六次理事會會議簽到簿影本（訴卷一第1
    79頁）為證，其上有廖堅志、呂藍平、廖惠、陳春雄、施怡
    舟以及黃麗齡之簽名。再者，證人陳春雄於本院審理中具結
    後證稱：前述簽到簿上陳春雄的簽名是我簽的，我記得簽到
    簿上有簽名的6個人都有參與其中，廖惠走路很慢，可能有
    不舒服，講話很小聲，像是講不出話來，但廖惠有全程參與
    系爭第十六次理事會會議，廖惠也有表決等語（訴卷三第92
    至95頁）。又參以系爭第十六次理事會會議前確有通知南市
    地政局，則政府機關可能隨時派員列席（重劃辦法第17條前
    段定有明文），衡之於常情，系爭第十六次理事會會議實際
    上參與人數與系爭決議作成之理事表決人數與前述簽到簿上
    簽名不符之可能性甚微。
　⒉原告雖再主張黃麗齡於102年9月12日之委託書、106年4月18
    日於他案重劃區理事會簽到簿上之簽名（訴一卷第47、50頁
    ），均與系爭第十六次理事會會議簽到簿影本上的字跡不同
    ，是黃麗齡應未親自出席系爭第十六次理事會會議等語（訴
    卷一第26至27頁），惟原告所舉前述2份文件之簽名時間距
    離系爭第十六次理事會會議已有數年之久，非屬同一時期之
    文件，更何況個人簽名之筆跡未必僅有一種，原告所提上述
    兩份文件中黃麗齡之簽名即有顯著不同，委託書上之「
　　麗」字為簡體，簽到簿上之「麗」字則為完整繁體，由此情
    益證原告徒以黃麗齡於不同文件上的簽名有別，即推認黃麗
    齡未參與系爭第十六次理事會會議，於該次會議簽到簿上之
    簽名不實等語，委無可採。
　⒊原告雖再主張系爭第十六次理事會會議所送南市地政局備查
    之會議照片，已經另案認定不實（訴卷一第291頁；訴卷二
    第209至225、385頁），惟被告自陳系爭第十六次理事會會
    議召開時並無拍照（訴卷二第47頁），且現行法令或系爭章
    程亦未規定理事會召開時必須拍照，拍照與否顯與理事會召
    開之程序合法性無關，是前述備查照片雖有不實的情況（即
    以其他場合之照片混充），然亦無法憑此情形即無視前述簽
    到簿以及證人之證詞，推認系爭第十六次理事會會議並無召
    開。
　⒋因此，依據兩造不爭執事項 ，可認系爭第十六次理事會會
    議以及系爭決議作成時，確已符合系爭章程所規定之最低出
    席人數以及表決通過門檻，原告主張此部分程序不合法並非
    可採。至於原告聲請傳喚黃麗齡到庭作證系爭第十六次理事
    會是否合法召開部分（訴卷三第288頁），因本院前後已合
    法傳喚證人黃麗齡4次（訴卷二第199、301；訴卷三第65、1
    71頁），已盡調查之能事，且綜合現有事證判斷，認此項待
    證事實已臻明確，是無再行傳喚之必要，併此敘明。
　㈣系爭異議案所提程序合法：
　⒈按理事會經研擬重劃分配結果草案後，應即檢具下列圖冊提
    經會員大會通過，公告公開閱覽30日，並通知土地所有權人
    ；土地所有權人得於前項公告期間內對重劃分配結果提出異
    議，理事會應予協調處理，重劃辦法第34條第1項前段以及
    第2項前段定有明文。系爭章程第12條本文亦規定土地分配
    結果公告期間內，本會會員如有異議，應以書面向本重劃會
    提出。根據兩造不爭執事項㈩固然可認高雅忠並未於系爭分
    配結果公告期間內直接向被告提出異議，惟依據兩造不爭執
    事項㈥亦可知高雅忠於系爭會員大會當日即向被告提出系爭
    異議案，表達其不服系爭分配結果之意思，又高雅忠於系爭
    會員大會結束後之當日下午，即將系爭異議案親送南市地政
    局，再於109年6月3日將系爭異議案向臺南市議員陳怡珍陳
    情，並經陳怡珍議員於109年6月3日函轉南市地政局處理，
    南市地政局則於109年6月9日以南市地劃字第1090703243號
    函轉系爭異議案給被告，當時正於系爭分配結果公告期間內
    ，以上各情有南市地政局110年10月20日南市地劃字第11011
    81035號函（下稱10月20日函文）、110年11月29日南市地劃
    字第1101441733號函暨其附件（訴卷二第269至299頁；訴卷
    三第129至140頁）在卷可查，堪認系爭異議案已於系爭分配
    結果公告期間內以書面方式送達被告，為被告所知悉。
　⒉原告主張系爭異議案必須於系爭分配結果公告期間內由高雅
    忠直接向被告提出方符合重劃辦法第34條第2項前段、系爭
    章程第12條本文規定，高雅忠未遵照該等程序規定，系爭異
    議案即不生效力等語。本院認為原告此主張是不當限縮重劃
    辦法第34條第2項前段、系爭章程第12條本文規定文義，依
    客觀可辨之文義概念理解，重劃辦法第34條第2項前段、系
    爭章程第12條本文規定並未禁止異議案之提出由土地所有權
    人以外之人轉送理事會，且該等規定意旨重在土地所有權人
    於土地分配結果公告期間內是否提出異議，理事會是否知悉
    異議，而非異議提出之形式。再者，無論是民事訴訟或刑事
    訴訟，當事人於第一審判決宣示或公告後送達前之上訴，並
    未因未在判決送達後方起算之不變期間內為之，即影響當事
    人已合法提起上訴之效力（民事訴訟法第440條、刑事訴訟
    法第349條可資參照），是系爭異議案既然於系爭分配結果
    經系爭會員大會通過或認可後提出，雖然當時系爭分配結果
    尚未經被告公告，正式異議期間尚未能起算，仍不影響系爭
    異議案提出之合法、有效性。
　⒊基此，系爭異議案之提出既然符合重劃辦法第34條第2項前段
    、系爭章程第12條本文規定，則被告理事會即有義務依重劃
    辦法第34條第2項中段、系爭章程第12條本文規定予以協調
    處理。　　　
　㈤系爭異議案之協調程序雖有瑕疵，惟不影響協調程序之合法
    性：
　⒈系爭章程第12條規定對於異議案理事會應以書面雙掛號通知
    當事人，訂期進行協調。被告於109年8月5日辦理系爭異議
    案之協調會，該次會議由被告法定代理人以及高雅忠、南市
    地政局職員王英貴參與，被告提出附圖二之新分配方法，高
    雅忠同意調整後之分配位置，惟就分配之面積與被告未達成
    共識等情，有南市地政局10月20日函文所檢附之協調會簽到
    及會議紀錄影本（訴卷二第269、293至299頁）在卷為證，
    而證人高雅忠於本院審理中具結後證稱：109年8月5日之協
    調會有用公文通知我，參與者除了我以外，還有被告法定代
    理人以及王英貴等語（訴卷三第71至77頁），據此可認被告
    理事會確實有就系爭異議案辦理協調。至於被告雖未能提出
    109年8月5日之協調會有先以書面雙掛號方式通知高雅忠之
    證明，惟該協調會既然已確實召開，當已符合系爭章程第12
    條以及重劃辦法第34條第2項規定被告理事會應就系爭異議
    案協調之要求，是該協調會之程序合法性應無疑義。
　⒉原告雖再主張系爭章程第12條規定應以書面掛號通知之「當
    事人」，應該包括如附圖一、二所示之同街廓土地所有權人
    ，惟原告、高雅賢、陳秀鳳均未受通知參與109年8月5日之
    協調會，是109年8月5日協調會程序並不合法等語（訴卷三
    第322至323頁）。惟系爭章程第12條第1項第1款規定協調應
    以書面通知當事人，其所指之當事人對照系爭章程第12條第
    1項本文為體系性解釋，自是指提出異議案者，並非異議案
    所涉及之同街廓土地所有權人，均應受通知參與協調會，同
    街廓土地所有權人既然對於公告之土地分配結果無異議，被
    告理事會自無通知其等出面協調之必要性，是原告此部分主
    張實是誤解系爭章程第12條第1項第1款之「當事人」規定意
    義，並非可採。
　⒊再者，高雅賢、高雅和就系爭分配結果亦有提出異議，被告
    理事會亦分別僅通知異議人進行協調，此有高雅賢、高雅和
    所提出之土地分配異議書、協調會簽到及會議紀錄影本等（
    訴卷一第353至359頁）在卷可查，益徵被告就異議案之協調
    處理程序均採取相同標準，並無恣意罔顧原告權利之情況。
　㈥系爭分配同意書不拘束被告為系爭決議：
　⒈系爭分配同意書之內容為「本人吳樹叢經貴會派員說明土地
    分配草案（如附圖），同意貴會土地分配草案，特立本同意
    書具結，且不再聲明任何異議，並願負保密責任，不得對第
    三人透露本土地分配草案協議內容，另於會員大會審議分配
    草案時，同意本分配提案，願配合相關提案文件簽署。此致
    　台南市第127期佃西（一）自辦市地重劃區重劃會　立書
    人（以下為原告之簽名、印文、身分資料）」。是以，從形
    式以觀，系爭分配同意書顯然非屬契約，而是原告單方面簽
    署後交付被告收執之聲明，其目的應是被告於系爭會員大會
    前，先爭取原告就附圖一分配方案之支持，減少系爭會員大
    會召開時所可能面臨之異議。倘若系爭分配同意書為兩造間
    就附圖一分配方案所締結之契約，則於系爭分配同意書上應
    載明被告所負有之契約義務，載明若未依附圖一分配，被告
    應對原告負擔何種賠償或補償責任，更何況系爭分配同意書
    備註第4點記載「本案於市府主管機關審查土地分配草案時
    ，如有修正意見而與上位置圖有差異時，由地主與重劃會共
    同協商適當之位置」，益證系爭分配同意書並無拘束被告如
    何分配土地之效力甚明，被告實無可能在預擬重劃分配結果
    可能未經主管機關審查通過或遭遇其他土地所有權人反對的
    不確定情況，與特定土地所有權人簽訂保證應如何分配土地
    之契約，倘若有此作法反而有違被告應依法令規定，公平處
    理重劃範圍內土地分配之職責。
　⒉基此，原告主張系爭分配同意書為兩造之契約，系爭決議違
    反系爭分配同意書一情，顯非可採。
　㈦系爭決議並無其他違反法令或系爭章程所規定之處理規範：
　⒈按重劃後土地分配之位置，以重劃前原有土地相關位次分配
    於原街廓之面臨原有路街線者為準，實施辦法第31條第1項
    前段定有明文，此為拘束被告分配重劃範圍內土地位置之法
    令規定，被告針對系爭異議案為系爭決議時，自應受其拘束
    。依附圖一所示，系爭分配結果中原告獲分配之土地位置並
    未與其重劃前土地位置一致，相較而言，附圖二所示之系爭
    決議調整後之分配結果，原告土地位置於重劃前後較為一致
    。且高雅忠土地於重劃分配前本是鄰接AN03-91-8M道路，附
    圖一中高雅忠獲分配的佃西段1209地號土地，卻未鄰接AN03
    -91-8M道路，附圖二則將高雅忠獲分配之佃西段1208地號土
    地調整為與AN03-91-8M道路鄰接，是系爭決議就高雅忠土地
    之分配，符合實施辦法第31條第1項前段「重劃後土地分配
    之位置，以重劃前原有土地相關位次分配於原街廓之面臨原
    有路街線者為準」規定。
　⒉至原告雖主張系爭決議不符合實施辦法第31條第1項第5款規
    定，因高雅忠的土地上於重劃前並未有合法建築物，故不應
    採取原位置分配，亦違反行政函釋等語（訴卷三第323至324
    、325至326頁），惟系爭決議本非依據實施辦法第31條第1
    項第5款規定為之，是原告此部分主張自屬無據。又原告再
    主張系爭決議違反被告理事會就系爭分配結果異議案之處理
    標準，即於未能取得其他相鄰土地所有權人同意時僅能依公
    告分配位置辦理，違反公正處置原則及平等對待原則（訴卷
    三第299至307、327至328頁），然就重劃後土地應如何分配
    ，實施辦法第31條已有明確之規定，被告未逾該規定範圍所
    為之處置即應認合法，且原告所舉之其他異議案，僅見其處
    理結果，未見各異議案之分配結果圖，是自難據不同個案比
    附援引，原告此部分主張亦難為採。至原告所主張系爭決議
    應依重劃辦法第34條及系爭章程第12條規定處理部分，實則
    該等規定僅就被告理事會應就異議案辦理協調之程序為規範
    ，而未就被告理事會是否以及如何調整原分配之土地為規定
    ，故原告此部分主張顯有誤解，併此敘明。　
　⒊綜上，原告並未舉證系爭決議有何違反法令或系爭章程所規
    定之處理規範。
  ㈧系爭決議並無應提請被告會員大會追認而未為之情形：
　　系爭異議案經被告理事會協調後並不成立，即原告以及高雅
    忠無法取得共識，此節亦為兩造所無爭執，是依重劃辦法第
    34條第3項第1款「理事會依前項規定協調處理結果，有下列
    情形之一者，可免提會員大會追認：協調不成」規定，自可
    免提會員大會追認甚明。況且，系爭決議並未就系爭異議案
    處理結果是否應提會員大會追認為任何之決議，故本質上難
    認其究竟有何違反重劃辦法第34條第3項規定情形。
　㈨總結而論，系爭第十六次理事會會議或系爭決議均無原告所
    指之違法情形存在，則原告請求確認系爭決議不存在，或請
    求撤銷系爭決議均無理由。　　　
六、綜上所述，原告提起本件訴訟程序上雖屬合法，亦有確認以
    及訴之利益，惟因系爭決議並無其所指摘之違法情事，則原
    告請求確認系爭決議不存在，或請求撤銷系爭決議均無理由
    ，均應予駁回。
七、本件事證已臻明確，兩造其餘之攻擊、防禦方法或所提證據
    ，經本院斟酌後，認為均不足以影響本判決之結果，無逐一
    論駁之必要，併此敘明。　　
八、訴訟費用之依據：民事訴訟法第78條。　　　
中　　華　　民　　國　　111 　年　　3　　月　　30　　日
                  民事第五庭    法  官　廖建瑋　
以上正本係照原本作成。　　　　　　　　　 
如對本判決上訴，須於判決送達後20日內向本院提出上訴狀。
如委任律師提起上訴者，應一併繳納上訴審裁判費。
中　　華　　民　　國　　111 　年　　3　　月　　30　　日
                                書記官　鄭梅君